【裁判字號】    98,消債更,986
【裁判日期】    980827
【裁判案由】    聲請更生程序
【裁判全文】
臺灣高雄地方法院民事裁定           98年度消債更字第986號
聲  請  人  甲○○○○○○○○.
上列當事人聲請消費者債務清理(更生）事件，本院裁定如下：
    主  文
聲請駁回。
聲請費用由聲請人負擔。
    事實及理由
一、聲請意旨略以：聲請人前因消費借貸、自用住宅借款、信用
    卡契約等原因，對如附表所示金融機構負有如附表所示債務
    ，所負無擔保或無優先權之債務總額未逾新臺幣（下同）
    1,200萬元。聲請人雖曾於95年12月間，與無擔保債權銀行
    中之最大債權銀行安泰商業銀行（下稱安泰銀行）依金融主
    管機關協調成立之中華民國銀行公會會員辦理消費金融案件
    無擔保債務協商機制與如附表所示之無擔保債權人達成分期
    還款協議，每月需償還11,287元。惟聲請人每月薪資收入僅
    16,000元，除個人生活費用外，尚須扶養母親每月支出扶養
    費用6,500 元，扣除前開支出後，已不足支出支應協商款項
    ，是聲請人係因不可歸責於己之事由，致履行有重大困難。
    且其債務總額高達1,057,541 元，已有不能清償債務之虞，
    爰依法聲請准予裁定更生等語。
二、按債務人不能清償債務或有不能清償之虞者，得依本條例所
    定更生程序，清理其債務；債務人對於金融機構因消費借貸
    、自用住宅借款、信用卡或現金卡契約而負債務，在聲請更
    生或清算前，應提出債權人清冊，以書面向最大債權金融機
    構請求協商債務清償方案，並表明共同協商之意旨；債務人
    與金融機構協商成立者，不得聲請更生或清算。但因不可歸
    責於己之事由，致履行顯有重大困難者，不在此限；本條例
    施行前，債務人依金融主管機關協調成立之中華民國銀行公
    會會員，辦理消費金融案件無擔保債務協商機制與金融機構
    成立之協商，準用前項之規定，消費者債務清理條例第3 條
    、第151 條第1 項、第5 項、第6 項分別定有明文。本條例
    之立法意旨，在於避免已陷入經濟上困境之消費者，於惡性
    循環之債務窘境中自生自滅，而衍生嚴重之社會問題，難以
    維持安定之社會經濟秩序，故為兼顧債權人、債務人雙方之
    利益，對陷於經濟上困境之消費者，乃允其於消費者債務清
    理條例施行後，得選擇以重建型之更生程序或清算型之清算
    程序清理其債務，藉以妥適調整債務人與債權人及其他利害
    關係人間之權利義務關係，保障債權人獲得公平受償，並謀
    求消費者經濟生活之重建復甦機會。惟對於已與金融機構協
    商成立，或於本條例施行前，已依金融主管機關協調成立之
    中華民國銀行公會會員辦理消費金融案件無擔保債務協商機
    制與金融機構成立協商之債務人，若非因不可歸責於己之事
    由，致履行顯有重大困難，僅係為圖謀減免債務，而不為債
    務之履行，自有違債權契約為誠信契約之本旨，故依消費者
    債務清理條例第151 條第6 項準用同條第5 項前段之規定，
    不得聲請更生或清算，始能避免債務人任意毀諾已成立之協
    商，濫用更生或清算之裁判上債務清理程序，肇致道德危險
    。而此處所謂「不可歸責於己之事由」，難以一概而論，應
    斟酌債務人毀諾時之情事判斷之，如客觀上聲請人之支出增
    多，或收入、收益減少，非其成立協商時所能預期，又如協
    商成立時所定之條件過苛，超越債務人之負擔能力而客觀上
    履行不能，或雖未超過債務人之所得，然留與債務人使用之
    資金過少，使債務人無法維持其基本生活，均屬之。
三、經查：
(一)聲請人雖曾於95年12月間與當時最大債權銀行安泰銀行，依
    「金融主管機關協調成立之中華民國銀行公會會員辦理消費
    金融案件無擔保債務協商機制」與如附表所示之無擔保債權
    人達成分期還款協議，每月需償還25,390元，有卷附協議書
    可參（見本院卷第76頁），聲請人於98年2 月間毀諾不再履
    行，亦為聲請人所自認。聲請人據以聲請更生，本院自應審
    酌聲請人是否有不可歸責於己之事由致履行顯有重大困難，
    而符合更生之要件。
(二)聲請人主張原於假日期間均至鄰居擺設之米粉攤幫忙，日薪
    1,000元，每月可得收入約6,000元，至98年1 月間因受景氣
    低靡影響，鄰居無法再聘請人員，使聲請人失去收入而毀諾
    。惟聲請人前開主張均未經提出相關證據以實其說，尚難遽
    認為真實。是聲請人主張有不可歸責於己之事由乙情，已難
    採信。
(三)聲請人主張其每月支出個人生活費用10,724元，惟聲請人並
    未提出全部開銷憑證，尚難遽認其主張為真，何況消費者債
    務清理條例雖期望使負債累累難以自力重建經濟生活之債務
    人得有更生之機會，然並無意保證每一債務人均能維持其原
    來之生活水準，毋寧係在保障債務人最低生活水準之前提下
    ，使債務人盡力清償以得更生之機會。是債務人生活費用之
    支出，不應由債務人任意主張，只需得以維持其最低生活水
    準即可，查內政部公告之98年度台灣省低收入戶最低生活費
    ，每人每月9,829 元，而上開公告係內政部依據社會救助法
    第4 條規定所制訂之標準，應屬可採，聲請人之生活費應依
    此計算。聲請人雖主張其尚須支出母親蔡玉英名下所有房屋
    之房貸及扶養費用每月6,500元，惟亦未經聲請人舉證以實
    其說，尚難採信。且法定扶養義務僅在維持受扶養權利人之
    最低生活標準，聲請人既已有不能清償債務之情事，自應免
    除其另就蔡玉英房貸費用之支出義務，是聲請人就蔡玉英扶
    養費用支出之1,500元並未逾其法定扶養義務應負擔之部分
    ，應足採信，其另主張每月支出房貸5,000元部分，揆諸前
    揭說明，自不得列入聲請人必要費用，併予敘明。是聲請人
    每月需支出之個人生活費用及扶養費用支出共計應為11,329
    元（計算式：9,829+1,500）。
(三)聲請人主張其每月薪資16,000元乙情，有其收入切結書在卷
    可查，已足認定。又聲請人之配偶郭日益每月薪資收入約為
    30,000元乙情，亦經聲請人自陳。則聲請人一家收入總計應
    為46,000元，除郭日益與聲請人之生活費用外，尚須支出房
    貸每月12,703 元及蔡玉英之扶養費用1,500元，扣除前開支
    出後，每月尚餘12,139元可供還款之用，足以支付協商款項
    每月11,287元，並無不能清償之情形。其債務雖高達1,057,
    541 元，為每月還款額90餘倍，然仍可於7、8年間清償，又
    聲請人現年49歲，距法定退休年齡尚有16年，應無不能清償
    之虞。聲請人縱履行有所不便，亦應循個別協商管道與債權
    人協商還款金額，非得逕以更生規避清償債務之責。
四、綜上所述，本件聲請人未能舉證證明有何不可歸責於己而毀
    諾之事由存在，其依原協商條件履行亦非顯有重大困難，核
    其聲請係屬聲請更生之要件不備，應予駁回。
五、依消費者債務清理條例第11條第1 項、第8 條前段，裁定如
    主文。
中    華    民    國    98    年    8     月    27    日
                  民事第四庭法  官  陳樹村
正本係照原本作成。
如不服本裁定，應於裁定送達後10日內，以書狀向本院提出抗告
，並繳納抗告費新臺幣1,000 元。
中    華    民    國    98    年    8     月    27    日
                            書記官  葉姿敏
附表：
┌──┬────────────┬────────┬───────┐
│編號│債權人                  │金額（新台幣）  │種    類      │
├──┼────────────┼────────┼───────┤
│1   │遠東銀行                │90,715元        │信用卡消費款  │
├──┼────────────┼────────┼───────┤
│2   │台新銀行                │88,000元        │信用貸款      │
├──┼────────────┼────────┼───────┤
│3   │安泰商業銀行            │399,000元       │信用貸款      │
├──┼────────────┼────────┼───────┤
│4   │中國信託商業銀行        │282,525元       │信用貸款、現金│
│    │                        │                │卡、信用卡消費│
│    │                        │                │款            │
├──┼────────────┼────────┼───────┤
│5   │永豐信用卡公司          │197,301元       │信用卡消費款  │
└──┴────────────┴────────┴───────┘


司法院資訊處製作；財團法人民間司法改革基金會備份。
